【裁判字號】    98,訴,1695
【裁判日期】    981030
【裁判案由】    撤銷股東會決議
【裁判全文】
臺灣臺中地方法院民事判決  98年度訴字第1695號
原      告  乙○○
訴訟代理人  陳聰能律師
被      告  新寶油品股份有限公司
                        之2
法定代理人  甲○○
訴訟代理人  劉嘉堯律師
上當事人間請求撤銷股東會決議事件，本院於民國98年10月6日
言詞辯論終結，判決如下：
    主    文
被告於民國九十八年六月十八日所召集之九十八年度第一次股東
臨時會議決議應予撤銷。
原告其餘之訴駁回。
訴訟費用由被告負擔。
    事實及理由
壹、程序方面：
    按訴狀送達後，原告不得將原訴變更或追加他訴。但請求之
    基礎事實同一者，或不甚礙被告之防禦及訴訟終結者，不在
    此限，為民事訴訟法第255條第1項第2款、第7款所明定。而
    所謂請求之基礎事實同一，係指變更或追加之訴與原訴之原
    因事實，有其社會事實上之共通性及關連性，而就原請求所
    主張之事實及證據資料，於變更或追加之訴得加以利用，且
    無害於他造程序權之保障，俾符訴訟經濟者稱之。本件原告
    起訴時訴之聲明：被告於98年6月18日召開之98年度第1次股
    東臨時會所為之決議應予撤銷。其後原告於言詞辯論期日當
    庭，就前述98年6月18日召開之臨時股東會決議部分，變更
    追加(一)先位聲明：確認被告於98年6月18日召開之98年度
    第1次股東臨時會所為之決議無效。(二)備位聲明：確認被
    告於98年6月18日召開之98年度第1次股東臨時會所為改選董
    事之決議不成立。被告於98年6月18日召開之98年度第1次股
    東臨時會所為之決議應予撤銷。顯係訴之追加，惟其所主張
    之基礎事實同一，援引證據資料亦復相同，別無另行調查證
    據之必要，即無甚礙於被告之防禦及訴訟之終結，揆之首揭
    規定，自應准許之。
貳、實體方面：
一、原告主張：
(一)被告新寶油品股份有限公司之實收資本額為新台幣（下同）
    600萬元，發行股份總數6000股，原有股東4人，由擔任董事
    長之甲○○持有1800股，擔任董事之原告持有1500股，擔任
    董事之丙○○持有1200股，擔任監察人之丁○○持有1500股
    。嗣丁○○於民國98年5月21日以60萬元之價金將其持有之
    1500股全數出賣讓與甲○○，由甲○○持有共3300股，並已
    由甲○○於98年6月1日向經濟部辦畢變更登記。詎甲○○取
    得被告公司之過半數股份後，為排拒原告及丙○○等2名其
    餘股東兼董事，竟於董事3年任期未屆滿前，在未經被告公
    司董事會決議召集股東臨時會之情形下，擅自於98年6月3日
    寄發會議通知書予原告、丙○○及丁○○，載明被告公司於
    98年6月18日召開98年度第1次股東臨時會，並於召集事由中
    列舉改選董事、監察人。
(二)原告及丙○○等2名股東均未出席98年6月18日股東臨時會，
    僅由甲○○1名股東出席該次股東臨時會，該出席股東之股
    份總數僅有代表已發行股份總數之55%，不足提前解任董事
    之決議應有代表已發行股份總數三分之二以上之股東出席定
    額，竟於該次股東臨時會中決議改選全體董事、監察人，除
    選出新任董事甲○○外、並選出非被告公司之股東暨未在被
    告公司任職之張政賢、張正奇、何忠洋等3人分別擔任被告
    公司之新任董事、監察人，且甲○○並未依法於該次股東臨
    時會後20日內將議決事項作成議事錄分發原告及丙○○等2
    名其餘股東，僅於98年6月24日將上開改選結果以存證信函
    通知原告、丙○○及丁○○等3人，且於該存證信函內表示
    已將被告公司之住所決議變更為臺中市西屯區○○區○路60
    之1號2樓之2。
(三)被告公司於98年6月18日所召開之98年度第1次股東臨時會，
    係由被告公司董事長甲○○個人所擅自召集，未經董事會決
    議而為召集，則其召集程序違法，故該次股東臨時會有關選
    任甲○○、張政賢、張士奇、何忠洋為被告公司董事、監察
    人及將被告公司住址變更之決議應為無效。
(四)又甲○○、原告、丙○○等3人之董事任期係自96年10月29
    日起算，任期為3年，該次股東臨時會於董事3年任期未屆滿
    前，經決議改選全體董事，未決議董事於任期屆滿始為解任
    ，依法應視為提前解任，則該視為提前解任董事之決議，依
    公司法第199條第2項規定，自應有代表已發行股份總數三分
    之二以上股東之出席，以出席股東表決權過半數之同意行之
    ，然因原告及丙○○等2名其餘股東均未出席，僅由甲○○1
    名股東出席該次股東臨時會，該出席股東之股份總數僅有代
    表已發行股份總數之55%，顯未達被告公司已發行股數三分
    之二，該次股東臨時會既未有代表已發行股份總數三分之二
    以上股東之出席，其股東臨時會之召開，顯然違反法令，自
    不能認為有股東會召開或有決議成立。
(五)被告雖自認該次股東臨時會之召開核無相關董事會召開及決
    議之事實，然其竟又主張該次股東臨時會之召集已由該公司
    之董事長甲○○於召開前經原告及另一董事丙○○渠等二人
    之同意下所為召集云云，顯與事實不符。又被告公司一向均
    有每星期固定召開業務檢討會之慣例，被告所稱之前於98年
    5月22日所召開之會議性質亦屬業務檢討會，而非第1次股東
    臨時會，98年5月22日、98年6月1日會議紀錄所提召開臨時
    股東會並非指被告於98年6月18日所召集之臨時股東會，至
    於98年6月1日所召開之會議，則係由原告及丁○○、丙○○
    等人於98年5月29日參加業務檢討會後，未經董事會決議及
    召集而於3天後所另為召開之股東臨時會，且被告公司董事
    長甲○○因抵制並未出席該次股東臨時會。被告主張公司以
    往召開股東臨時會向無先行以書面通知，並以經董事會決議
    方式為之，作為其於98年6月18日自行召開該次股東臨時會
    之理由，亦無可採。並聲明：先位聲明：確認被告於98年6
    月18日召開之98年度第1次股東臨時會所為之決議無效。備
    位聲明：確認被告於98年6月18日召開之98年度第1次股東臨
    時會所為改選董事之決議不成立。被告於98年6月18日召開
    之98年度第1次股東臨時會所為之決議應予撤銷。
二、被告則以：
(一)被告公司以往為召開股東臨時會向無先行以書面通知，並以
    經董事會集會決議方式為之，此由被告公司於98年5月22日
    第1次臨時股東會及98年6月1日第2次臨時股東會等之召開亦
    無相關董事會召開及決議之書面資料足稽，而本案系爭98年
    6月18日所召開之第1次股東臨時會亦無例外，該次股東臨時
    會之召集，既由董事長甲○○於召開前經原告及另一董事丙○○渠等二人之同意下所為召集，該股東臨時會之召集應屬
    合法。
(二)98年6月1日所召開之第2次臨時股東會，與會參加人員中亦
    可見丁○○名列其上，惟丁○○業已將其所有之被告公司股
    份數全數轉讓給甲○○，且於同日（98年6月1日）向經濟部
    完成變更登記，理當已喪失被告公司股東身份，卻仍逕自出
    席股東臨時會，即顯不合理，足見其違法已在先，董事長甲○○未免公司受侵害情形持續擴大，自得依公司法第204條
    但書規定召集董事會，並經董事全體之同意召開股東臨時會
    ，顯見其召集程序並無違法。
(三)被告公司於股東臨時會之召集事由中明顯列舉「改選董事、
    監察人」，此為原告所不爭執，且公司之董事與監察人依法
    並不以具股東身分為資格，又董事縱然未於20日內將議決事
    項作成之議事錄分發予各股東，惟違反此規定之會議決議事
    項依法並非無效，至多僅屬違反行政法之範疇，需受罰鍰處
    分而已。
(四)系爭股東臨時會之召集事由係以「改選全體董事」為題，並
    非「董事之決議解任」，故自應適用股東會決議之一般規定
    ，並無公司法第199條第2項關於董事之決議解任特別規定之
    適用；又被告公司董事長甲○○持股數共計3300股，於98年
    6月1日業已向經濟部辦理變更登記完畢，已合法生效。按股
    東會表決權係以股份數為據，並非以股東人數為據，股東不
    過為股份之行使人而已，故如一股東持有過半數以上之股份
    ，即超過召開股東會所需股數時，由其一人出席股東會作成
    之決議，應屬有效。被告公司總股份數為6000股，甲○○一
    人即持有3300股之過半數股份，且股東臨時會召集程序既如
    前述係屬合法，由甲○○一人所議決作成之股東會決議事項
    要非得謂違法之範疇，當亦屬合法有效甚明。並聲明：駁回
    原告之訴。
三、得心證之理由：
(一)原告主張被告公司之實收資本額為600萬元，發行股份總數
    6000股，原有股東4人，由擔任董事長之甲○○持有1800股
    ，擔任董事之原告、丙○○及監察人丁○○各持有1500股、
    1200股、1500股。嗣丁○○於98年5月21日以60萬元之價金
    將其持有之1500股全數轉讓予甲○○，甲○○共計持有3300
    股。被告公司董事長甲○○寄發會議通知書予原告、丙○○
    及丁○○，通知被告公司於98年6月18日召開98年度第1次股
    東臨時會（下爭系爭股東會），且於召集事由中列舉改選董
    事、監察人，嗣於是日召開系爭股東會，且以前揭決議方式
    決議改選之事實，有被告公司變更登記表、公司章程、買賣
    合約書、系爭股東會會議通知書、存證信函、系爭股東會會
    議紀錄附卷可稽，復為被告所不爭執，堪信為真實。
(二)原告主張被告公司董事長甲○○未經董事會決議擅自召集系
    爭股東會，召集程序違法，決議無效，會中作成決議改選全
    體董事，未經特別決議，其決議不成立等情，被告則以前詞
    置辯，是本件爭點厥為：系爭股東會之召集程序是否違法？
    系爭股東會上開決議內容是否須經特別決議？茲述如後。
(三)系爭股東會之召集程序是否違法？
  1.按股東會分為二種，股東常會，每年至少召集一次。股東臨
    時會，於必要時召集之；股東會除本法另有規定外，由董事
    會召集之，公司法第170條第1項、第171條分別定有明文。
    又按股份有限公司股東會之召集，除公司法第173條第2項規
    定，股東得報經地方主管機關許可，自行召集，或同法第
    220條規定由監察人召集外，依同法第171條規定，應由董事
    會召集之，並無董事長或董事得以個人身分召集或其逕以個
    人名義召集後，得經股東會「追認」而補正程序欠缺之明文
    ，最高法院80年台上字第2598號判決意旨可資參照。是系爭
    股東會之召集，仍應由被告公司董事會召集之，被告公司董
    事長甲○○並無未經董事會決議，得自行通知召集系爭股東
    會之權限，被告雖辯稱：董事長甲○○召集系爭股東會前，
    有經過原告及其他董事之同意云云，然此業據原告否認，且
    經傳訊證人即被告公司董事丙○○亦到庭結證否認之（見本
    院98年10月6日言詞辯論筆錄），依卷附原告提出之98年5月
    22日、98年6月1日會議紀錄，既非董事會會議，亦未決議召
    集系爭股東會。被告復自認：沒有原告、丙○○兩位董事同
    意召開系爭股東會之書面文件或會議記錄，亦未召開董事會
    決議召集系爭股東會等語（見本院98年9月15日言詞辯論筆
    錄），足認被告公司董事長甲○○召集系爭股東會未經董事
    會決議。
  2.又按股東會除本法另有規定外，由董事會召集之，公司法第
    171條固定有明文。惟董事會由董事長召集，又董事長為董
    事會主席，則為同法第203條第1項前段、第208條第3項所明
    定。是股東會之召集，其正常程序，應由董事長先行召集董
    事會，再由董事會決議召集股東會。最高法院78年台上字第
    1573號判決意旨可資參照。被告抗辯其前召開之臨時股東會
    亦未經董事會決議云云，縱係屬實，亦非得據為召集系爭股
    東會之合法程序依據。而董事會為公司意思決定機關，董事
    長秉承董事會決議召開股東會，經公司代表機關之董事長對
    外行使之，或由董事會授權董事長為之並通知各股東，公司
    董事長依法定程序本有召集股東會之權限，當與單純無召集
    權之人擅自召集股東會有別。則被告公司董事長甲○○未依
    前揭正常程序，先行召集董事會，由董事會決議召集股東會
    ，而逕由甲○○以董事長名義，召集系爭股東會，亦僅屬召
    集程序違反法令而已，此與無召集權人召集股東會之情形有
    別，尚難認係當然無效（最高法院78年台上字第1573號判決
    理由同參照），是原告先位聲明請求確認系爭股東會決議無
    效，尚非有據。惟系爭股東會之召集程序，既有上開未經董
    事會決議召集之違法瑕疵，原告自得依公司法第189條規定
    訴請撤銷系爭股東會決議。
(四)系爭股東會上開決議內容是否須經特別決議？
  1.系爭股東會將「改選董事、監察人」列為召集事由，而系爭
    股東會中經董事長甲○○一人出席以持有3300股之過半數股
    份決議改選全體董事、監察人，原告及其他董事則未出席，
    有開會通知書、系爭股東會會議記錄可稽，復為兩造所不爭
    執。
  2.按關於選任新董事之決議，固依公司法第174條規定，由代
    表已發行股份總數過半數股東之出席，以出席股東表決權過
    半數之同意行之即可，惟此部分決議係因股東會業已決議通
    過解任全體董事為前提，是以關於選任新董事之決議部分是
    否有得撤銷之瑕疵，端視解任全體董事之決議是否有得撤銷
    之瑕疵而斷，二者彼此關連而不可分。而公司法關於董事之
    解任，依同法第199條第1項、第2項係規定：董事得由股東
    會之決議，隨時解任；如於任期中無正當理由將其解任時，
    董事得向公司請求賠償因此所受之損害（第1項）。股東會
    為前項解任之決議，應有代表已發行股份總數三分之二以上
    股東之出席，以出席股東表決權過半數之同意行之（第2項
    ）等語，準此觀之，其關於董事解任之規定，並未限制僅於
    單一個別董事之解任始有適用，況若單一董事之解任應以三
    分之二之特別決議方法行之，依舉輕以明重之法理，此於全
    體董事之解任更應以三分之二之特別決議方法為之。是以於
    股東會就全體董事進行解任時，亦應適用上開法文。從而，
    系爭股東會就時任A公司董事甲、乙、丙為解任之議決時，
    自應依上開法令，由代表已發行股份總數三分之二以上股東
    之出席，以出席股東表決權過半數之同意行之，今關於解任
    全體董事決議部分既未依上開決議方法，自有決議方法之違
    法，而應予撤銷。又關於解任全體董事之決議既經撤銷在案
    ，則與該決議有彼此關連而不可分之選任新董事決議，自無
    可維持而應亦予撤銷。公司法第199條之1係公司法於90年11
    月12日修正時所增訂，而其立法理由係認：依同法第195條
    第1項規定，董事係採任期制，又依第172條規定改選案，雖
    未同時於議程中就現任董事為決議解任，而實務上均於新任
    董事就任日視為提前解任，爰增訂本條，俾釐清董事與公司
    之權益關係等語，準此觀之，公司法第199條之1規範意旨，
    顯然僅在股東會決議改選全體董事，而未同時為解任現任全
    體董事之決議者，為杜免現任與新任全體董事間任期起迄之
    糾葛，而為上開規定，根本與股東會進行改選全體董事時，
    是否應排除適用同法第199條第2項所定特別決議規定無涉，
    （臺灣高等法院暨所屬法院97年法律座談會民事類提案第21
    號審查意見參照）。經查，系爭股東會雖決議改選全體董事
    、監察人，然並未有「已決議通過解任全體董事」為其前提
    ，則系爭股東會關於改選全體董事之決議即無「已通過解任
    全體董事之決議」併存彼此關連而不可分之關係，尚難以有
    「解任全體董事決議部分」未依特別決議方式之違法，進而
    推認與系爭股東會改選新董事決議亦有決議方法之違法。
  3.復按公司法第199條之1規定：「股東會於董事任期未屆滿前
    ，經決議改選全體董事者，如未決議董事於任期屆滿始為解
    任，視為提前解任」，係公司法於90年11月12日修正時所增
    訂者。其立法意旨係鑒於董事雖採任期制，惟實務上，公司
    於董事任期中提前改選者頗多，依公司所附會議紀錄及召集
    通知，均僅載明改選董監事議案；又依第172條規定改選案
    ，係經董事會議決通過，始行通知各股東開會，雖未同時於
    議程中就現任董事為決議解任，而實務上均於新任董事就任
    日，視為提前解任，爰增訂本條，俾釐清董事與公司之權益
    關係。準此，股東會依本條規定所為決議者，係提前改選全
    體董事之議案，並非解任全體董事之議案，自無適用同法第
    199條第2項有關解任董事出席門檻之可言。換言之，股東會
    依本條規定提前改選全體董事時，其股東出席數，與一般董
    事選舉同，應有代表已發行股份總數過半數股東之出席，並
    依同法第198條規定選任之（經濟部97年07月16日經商字第0
    9702083190號函釋意旨參照）。承上，系爭股東會既未決議
    解任全體董事，則關於選任新董事之決議，依公司法第174
    條規定，由代表已發行股份總數過半數股東之出席，以出席
    股東表決權過半數之同意行之即可，並無決議方法之違法，
    尚難僅以未經特別決議方式即已發行股份總數三分之二以上
    股東之出席暨出席股東表決權過半數之同意行之，而認系爭
    股東會決議不成立。
(五)綜上所述，原告先位聲明請求確認系爭股東會決議無效及備
    位聲明訴請確認系爭股東會決議不成立部分，洵非有據，應
    予駁回。惟系爭股東會之召集程序，有未經董事會決議召集
    之違法瑕疵，業如前述，則原告依公司法第189條規定，備
    位聲明訴請撤銷系爭股東會決議部分，於法有據，應予准許
    。
四、本件事證已臻明確，兩造其餘攻擊防禦方法及舉證，經審酌
    後認對判決結果不生影響，爰不予一一論列，併予敘明。
五、據上論結，本件原告之訴一部有理由，一部無理由，依民事
    訴訟法第79條，判決如主文。
中    華    民    國    98    年    10    月    30    日
                  民事第二庭  法  官  吳崇道
以上為正本係照原本作成。
如對本判決上訴，須於判決送達後20日內向本院提出上訴狀。
中    華    民    國    98    年    10    月    30    日
                              書記官


司法院資訊處製作；財團法人民間司法改革基金會備份。
